【裁判字號】    90,上訴,74
【裁判日期】    900322
【裁判案由】    常業重利
【裁判全文】
臺灣高等法院臺中分院刑事判決                         九十年度上訴字第七四號
    上  訴  人
    即  被  告  午○○
                甲○○
右上訴人等因重利案件，不服臺灣臺中地方法院八十八年度訴字第一八二一號中華民
國八十九年十一月二十七日第一審判決（起訴案號：臺灣臺中地方法院檢察署八十八
年度偵字第一八三八一號），提起上訴，本院判決如左：
      主  文
原判決撤銷。
午○○、甲○○共同以乘他人急迫貸以金錢，而取得與原本顯不相當之重利為常業。
午○○處有期徒刑壹年，甲○○處有期徒刑捌月。扣案之帳冊貳本（精裝本及平裝本
各一）、八月份收入表貳張、客戶名冊伍份及如附表所示之各機車買賣合約書、租賃
切結書、和解書，均沒收。
      事  實
一、午○○為牟取不法之重利，與張鑫富、劉子勤（均未經檢察官偵查）等二名成年
    男子共同出資，在臺中縣潭子鄉○○路○段三五八號，以經營青春機車租賃商行
    假藉買賣機車之名，實際從事地下錢莊之業務（亦即由急需借款之人將機車牽至
    青春機車租賃商行以機車價賣予青春機車租賃商行，再由青春機車租賃商行假承
    租之名出租予該急需借款之人，再抽取每日新台幣（下同）五十元至六佰元之租
    金，而取得與原本顯不相當之重利），並在自由時報、聯合報等報紙上刊登廣告
    ，招攬不特定之顧客前來借款，且與具有共同犯意聯絡之綽號「小朱」成年男子
    所經營之峇里島娛樂機構（設台中市○○路○段三七八號十一樓之七）配合，由
    綽號「小朱」者介紹前往該機構求職而無資力預繳置裝費或服務費之人，轉往青
    春機車租賃商行借款。午○○、張鑫富、劉子勤等人即自民國（下同）八十八年
    二月十二日起，至同年八月五日止，利用前來借款之人急迫需用金錢之際，收取
    與原本顯不相當之重利，貸與金錢，藉以牟取鉅利。其方式係以十天為一期，每
    借款新台幣（下同）一萬元，則收取五百元至二千元不等之利息，即相當於年息
    百分之一百八十二至百分之七百三十之重利，除於交付款項時預扣一期之利息外
    ，借款人並應虛立機車買賣合約書、租賃切結書或借據、和解書，並簽發借款金
    額一至數倍之本票，連同身心障礙手冊、機車保險卡、身分證、行車執照或印章
    交付午○○等人為擔保。甲○○則自八十八年四月間起，基於共同犯意之聯絡，
    在青春機車租賃商行擔任使借款人填寫機車買賣合約書、租賃切結書、借據、和
    解書、簽發本票及交付借款等有關重利構成要件行為之工作，午○○、甲○○等
    人則藉此維生而以之為常業。嗣於八十八年八月五日十七時許，為警持搜索票在
    上址當場查獲，查悉如附表所示之人以同表所示之方式及帳簿所載其他不詳姓名
    之人，向午○○等人借款，共計二百零四筆之事實，並扣得如附表所示之人質押
    交付予午○○等人如附表所示之身心障礙手冊、機車保險卡、身分證、行車執照
    、印章、本票；午○○等人所有供犯罪所用之帳冊二本（精裝本及平裝本各一）
    、八月份收入表二張、客戶名冊五份；暨午○○等人所有因犯罪所得如附表所示
    之各機車買賣合約書、租賃切結書、借據、和解書等物。
二、案經臺中縣警察局霧峰分局報告臺灣臺中地方法院檢察署檢察官偵查起訴。
    理      由
一、訊據被告午○○固坦承有與張鑫富、劉子勤共同出資經營本件青春機車租賃商行
    ，惟矢口否認涉有何常業重利犯行，辯稱：伊只是單純的機車買賣，並無任何常
    業重利犯行，且附表編號二部分（指卯○○）借六萬元，即二次三萬元，編號三
    部分（指庚○○）伊根本未向其收過錢，編號五部分（指辰○○），人已不見，
    錢跟機車均未交給青春機車租賃商行，編號八號（指林榮泰）、十二號（指地○○）、十三號（指Ｂ○○）、十七號（己○○）、二十號（乙○○）、二十五號
    （巳○○）於借款後車子及錢均未交給青春機車租賃商行，另經營所得並非四十
    九萬六千一百一十元，該筆款項係連同利息云云，訊據被告甲○○亦矢口否認右
    揭常業重利犯行犯行，辯稱：伊僅偶爾去找被告午○○，幫其拿資料給客戶填寫
    ，不知被告午○○從事高利貸放款云云。惟查：
１、右揭事實，業據被害人卯○○、庚○○、未○○○、戊○○、酉○○、丑○○、
    戌○○、宇○○、Ｄ○○、地○○、Ｂ○○、子○○、丙○○、Ｃ○○、己○○
    、壬○○、黃○○、乙○○、、辛○○、Ｅ○○、Ｆ○○、天○○、Ｇ○○、丁○○、王陳慧霙、亥○○、癸○○、Ａ○○、玄○○、宙○○等於警訊時指述綦
    詳，且被告午○○於原審八十八年十月八日調查時即供稱：以買賣再租賃的方式
    ，從事高利貸等語（詳見原審卷第三十一頁），被告甲○○亦於同日原審調查時
    供稱：自八十八年四月間起幫午○○拿資料給要借錢的人寫等語（詳見原審卷第
    三十一頁），並有帳冊二本、八月份收入表二張、客戶名冊五份、如附表所示之
    身心障礙手冊、機車保險卡、身分證、行車執照、印章、本票、機車買賣合約書
    、租賃切結書、借據及和解書等物扣案可資佐證，依扣案之精裝本帳冊所示，八
    十八年一月十七日被告午○○與張鑫富、劉子勤各出資二千元，同年一月三十日
    各出資三千元，同年二月八日各出資十萬元，並有定期結算分紅之紀錄，顯見被
    告午○○確與張鑫富、劉子勤等人共同出資經營地下錢莊，從事高利貸放款之行
    為。依扣案之精裝本帳冊所示，八十八年二月十二日起即有登記機車牌照號碼之
    借款紀錄，同年二月二十二日有利息收入之記載；另依扣案之平裝本帳冊所示，
    記載最後一筆利息收入之日期為八十八年八月五日，顯見被告午○○等人經營重
    利之時間係自八十八年二月十二日起，至同年八月五日止，而扣案之平裝本租車
    金帳簿（鉛筆）部分所示，計二○四筆、金額四十九萬六千一百一十元，被告午
    ○○、甲○○均對此表示無意見（詳見原審卷第二一一一頁）。又被害人Ｇ○○
    、鐘宏明、亥○○、Ａ○○、丁○○等人於警詢時均指認被告甲○○即係拿機車
    買賣合約書、租賃切結書、借據、和解書、本票要其填寫及交付借款之人等語明
    確。被告甲○○既長期參與上開重利構成要件之行為，對被告午○○未實際買賣
    、租賃機車，卻以十天為一期，貸與款項，並要求借款之人應簽發借款金額數倍
    之本票為擔保等行為，當有高利貸放款之認識，灼然甚明。被告午○○、甲○○
    等人以前揭所述年息百分之一百八十二至百分之七百三十之高利，貸款予人，則
    前來貸借者，當係急迫用錢且告貸無門之人，否則豈會同意支付如此顯不相當之
    重利，足徵被告等人確係乘人急迫之際，貸予金錢，藉以收取顯不相當之重利。
    按刑法上之常業犯，祇須賴某種犯罪為生活而有事實上之表現為已足，不以專賴
    該犯罪為唯一生活依憑或其所收取之利息得足資維生為必要，是縱令行為人尚有
    其他職業，仍無礙於常業犯之成立。本件被告午○○設置固定之營業場所，於報
    紙刊登廣告，招攬因急迫而需舉債濟急之人向其告貸，期間近六月，次數約有二
    百，有扣案之平裝本帳冊可證，顯見被告等有恃此重利維生之事實。而被告午○○亦於原審審理時供稱：峇里島娛樂機構之負責人係綽號「小朱」（詳見原審審
    理卷第二一二頁）。綜上所述，被告午○○、甲○○常業重利之罪證已臻明確，
    被告甲○○所辯乃畏罪卸責之詞，委無可取，被告二人之犯行均堪認定。
２、雖被告午○○嗣於本院辯稱：卯○○借六萬元，即二次三萬元，伊根本未向庚○○收過錢，辰○○人已不見，錢跟機車均未交給青春機車租賃商行，丑○○、地
    ○○、Ｂ○○、己○○、乙○○、巳○○於借款後車子及錢均未交給青春機車租
    賃商行云云，惟查卯○○於警訊中證稱：「‧‧‧借新台幣二萬元‧‧‧又於八
    十八年三月六日借二萬元，‧‧‧實拿壹萬五千元，付了好幾期利息了，尚欠本
    金三萬元」等語（詳見偵查卷第八十一頁背面至第八十二頁），而卷附卯○○之
    合約書上記載二萬元，且被告午○○於原審調查時亦證稱：「（問：三月十七日
    借二萬元給卯○○，預扣利息三千元？）答：是的」（詳見原審卷第九十八頁背
    面），則被告午○○辯稱係三萬元云云，即非可採。庚○○於警訊時證稱：「（
    問；利息由何人收取？）答：利息皆由他們二人前來我上班的地方收取」等語（
    詳見偵查卷第一一八頁）丑○○亦於警訊時指稱：已付十三期利息（詳見原審卷
    第九十頁）、地○○於警訊時指稱：於八十八年八月八日將本金拿至臺中縣潭子
    鄉○○路○段三五八號還青春租賃等語（詳見偵查卷第一三八頁），Ｂ○○於警
    訊時指稱：付二期利息，合計四千五百元等語（詳見偵查卷第一一二頁），己○○於警訊時指稱；我已付了七千八百元利息、乙○○於警訊時指稱；我已付二期
    利息八千元（詳見偵查卷第一三一頁），被告午○○上開所辯均非可採，且果若
    本件確有借得利息即未見還款之人，以被告午○○預扣利息之方式，其所採之經
    營方式，即為重利至明。另被告午○○雖辯稱所得並非新台幣四十九萬六千一百
    一十元，惟參酌原審於八十九年十一月六日提示扣案之平裝本租車金帳簿金額記
    載計二○四筆，四十九萬六千一百一十元供被告午○○、甲○○辨認，被告午○○、甲○○均對此表示無意見（詳見原審卷第二一一一頁），而依該平裝本租車
    金簿，所列均為收入金額，且數目大部分均屬小額，除七月十日一筆為一萬零八
    百元外，均未逾一萬元，足證該帳簿所記載均屬利息收入無誤。是被告午○○嗣
    後辯稱新台幣四十九萬六千一百一十元，非利息所得，顯係卸責之詞，毫無足採
    。
二、按刑法上之常業罪，係指反覆以同種類行為之目的之社會活動，至於犯罪所得之
    多寡，是否恃此犯罪為唯一謀生職業，則非所問，申言之，只須有賴某種犯罪為
    常業之意思，而有事實之表現為已足，不以藉該犯罪為唯一生存者為必要，因此
    ，縱令尚有其他職業或兼營其他事業，亦無礙成立常業罪（參照最高法院八十二
    年度第一次刑事庭會議決議，同院八十八年度台上字第二六四○號判決），經查
    本件被告等既自承於報上刊登廣告，並刊登上開電話以供連絡，招徠不特定之人
    向其借款，並已向如附表所列之人扣取高利，依前揭意旨說明，其自始即有以貸
    放高利為業之意思，並反覆為此同種類行為，應成立常業重利罪，核被告午○○
    、甲○○所為，均係犯刑法第三百四十五條之常業重利罪，被告午○○、甲○○
    二人與張鑫富、劉子勤、綽號「小朱」者等成年男子間，有犯意之聯絡及行為之
    分擔，均係共同正犯。原審判決以被告午○○、甲○○二人罪證明確予以論罪科
    刑固非無見，惟原審判決對於被告二人所藉以經營之有核發登記證之青春機車租
 賃商行，誤認為青春機車租賃公司，顯與事實不符。又如附表所示之借據，係各
    該被害人提供作為貸款之擔保，仍得依法請求返還，非屬被告等人所有之物，自
    不得宣告沒收，原審判決併予沒收，亦有未洽。被告午○○上訴否認有常業犯行
    ，被告甲○○上訴否認有共同常業重利犯行，指摘原審判決不當，雖無理由，惟
    原審既有上開可議之處，自應由本院予以撤銷改判。爰審酌被告午○○、甲○○
    二人前無犯罪紀錄（參卷附臺灣臺中地方法院檢察署刑案資料查註紀錄表及本院
    被告全國前案紀錄表）及其二人犯罪之動機、手段、所營高利貸放款之時間非短
    ，規模不小，對社會之危害甚鉅，被告午○○雖坦承犯行，惟堅不提供張鑫富、
    劉子勤之年籍、住所或聯絡方法，以供調查；被告甲○○則否認犯行，犯後態度
    不佳，又被告午○○因常業重利所獲取之利息收入計四十九萬六千一百一十元，
    有扣案之平裝本帳冊可證，被告午○○就此亦當庭表示無意見，而被告二人並未
    為任何暴力犯行分別量處被告午○○有期徒刑壹年、被告甲○○有期徒刑捌月。
    扣案之帳冊二本（精裝本及平裝本各一）、八月份收入表二張及客戶名冊五份等
    物，係被告午○○等人所有供犯罪所用之物；如附表所示之機車買賣合約書、租
    賃切結書、和解書等物，則屬被告午○○等人所有因犯罪所得之物，業據被告午
    ○○陳明在卷，均應依法宣告沒收。至扣案如附表所示之身心障礙手冊、機車保
    險卡、身分證、行車執照、印章、本票、借據等物，係各該被害人提供作為貸款
    之擔保，仍得依法請求返還，非屬被告等人所有之物，自不得宣告沒收，附此敘
    明。
三據上論斷，應依刑事訴訟法第三百六十九條第一項、第三百六十四條、第二百九
    十九條第一項前段，刑法第二十八條、第三百四十五條第三十八條第一項第二
    款，罰金罰鍰提高標準條例第一條前段、第二條，判決如主文。
本案經檢察官申○○到庭執行職務。
中       華       民       國   九  十    年     三      月   二十二    日
                                臺灣高等法院臺中分院刑事第三庭
                                      審判長法  官  方  艤  駐
                                            法  官  劉  連  星
                                            法  官  胡  忠  文
右正本證明與原本無異。
如不服本判決應於收受送達後十日內向本院提出上訴書狀，其未述上訴之理由者並
得於提起上訴後十日內向本院補提理由書（均須按他造當事人之人數附繕本）。
                                            書記官  粘  銘  環
中       華       民       國   九  十    年     三      月   二十三    日
附錄論罪法條
附錄論罪科刑之法條︰
刑法第三百四十五條︰以犯前條之罪為常業者，處五年以下有期徒刑，得併科三千元
以下罰金。
                                                                        Ｋ
┌───────────────────────────────────┐
│附表：                                                                │
├──┬────┬────┬─────┬────────────────┤
│編號│借 款 人│借款日期│ 借款金額 │扣 案 之 質 押 物 及 書 立 文 書│
│    │        │        │（新台幣）│                                │
├──┼────┼────┼─────┼────────────────┤
│ １ │寅○○  │2.  │一萬二千元│身分證、印章、面額一萬二千元、四│
│    │        │3.４  │四萬元    │萬元本票各一張、機車買賣合約書、│
│    │        │        │          │租賃切結書                      │
├──┼────┼────┼─────┼────────────────┤
│ ２ │卯○○  │3.  │二萬元    │行車執照、面額四萬元、八萬元、一│
│    │        │3.  │二萬元    │萬二千元本票各一張、機車買賣合約│
│    │        │        │          │書、租賃切結書各二份            │
├──┼────┼────┼─────┼────────────────┤
│ ３ │庚○○  │3.  │一萬五千元│行車執照、面額三萬元本票、機車買│
│    │        │        │          │賣合約書、租賃切結書            │
├──┼────┼────┼─────┼────────────────┤
│ ４ │未○○○│3.    │一萬五千元│身分證、行車執照、面額三萬元本票│
│    │        │4.  │一萬五千元│、機車買賣合約書、租賃切結書    │
│    │        │        │          │                                │
├──┼────┼────┼─────┼────────────────┤
│ ５ │辰○○  │4.３  │三萬四千元│行車執照、面額六萬元本票、機車買│
│    │        │        │          │賣合約書、租賃切結書            │
├──┼────┼────┼─────┼────────────────┤
│ ６ │戊○○  │4.  │二萬元    │行車執照、面額四萬元本票、機車買│
│    │        │        │          │賣合約書、租賃切結書            │
├──┼────┼────┼─────┼────────────────┤
│ ７ │酉○○  │4.  │一萬八千元│行車執照、面額三萬六千元本票、機│
│    │        │        │          │車買賣合約書、租賃切結書        │
├──┼────┼────┼─────┼────────────────┤
│ ８ │丑○○  │4.  │一萬元    │身分證、行車執照、面額二萬元本票│
│    │        │        │          │、機車買賣合約書、租賃切結書    │
├──┼────┼────┼─────┼────────────────┤
│ ９ │戌○○  │5.  │二萬元    │身分證、行車執照、機車保險卡、面│
│    │        │        │          │額二萬三千元本票、機車買賣合約書│
│    │        │        │          │、租賃切結書                    │
├──┼────┼────┼─────┼────────────────┤
│ １０ │宇○○  │5.  │六千元    │身心障礙手冊、行車執照、面額一萬│
│    │        │        │          │二千元本票、機車買賣合約書、租賃│
│    │        │        │          │切結書                          │
├──┼────┼────┼─────┼────────────────┤
│  │Ｄ○○  │5.  │一萬元    │行車執照、面額二萬元本票、機車買│
│    │        │        │          │賣合約書、租賃切結書            │
├──┼────┼────┼─────┼────────────────┤
│  │地○○  │5.  │二萬元    │身分證、行車執照、面額四萬元本票│
│    │        │        │          │、機車買賣合約書、租賃切結書    │
├──┼────┼────┼─────┼────────────────┤
│  │Ｂ○○  │6.３  │一萬五千元│行車執照、面額三萬元本票、機車買│
│    │        │ │          │賣合約書、租賃切結書            │
├──┼────┼────┼─────┼────────────────┤
│  │子○○  │6.18.  │一萬元    │身分證、行車執照、面額二萬元本票│
│    │        │        │          │、機車買賣合約書、租賃切結書    │
├──┼────┼────┼─────┼────────────────┤
│  │丙○○  │6.  │一萬元    │身分證、行車執照、面額二萬元本票│
│    │        │        │          │、機車買賣合約書、租賃切結書    │
├──┼────┼────┼─────┼────────────────┤
│  │Ｃ○○  │7.１０  │一萬元    │身分證、行車執照、面額一萬元本票│
│    │        │        │          │、機車買賣合約書、租賃切結書    │
├──┼────┼────┼─────┼────────────────┤
│  │己○○  │7.  │三萬元    │身分證、行車執照、面額六萬元本票│
│    │        │        │          │、機車買賣合約書、租賃切結書    │
├──┼────┼────┼─────┼────────────────┤
│  │壬○○  │7.  │一萬五千元│身分證、行車執照、面額三萬元及二│
│    │        │        │          │萬元本票各一張、機車買賣合約書、│
│    │        │        │          │租賃切結書                      │
├──┼────┼────┼─────┼────────────────┤
│  │黃○○  │7.  │二萬五千元│身分證、面額七萬五千元本票、借據│
│    │        │        │          │、和解書                        │
├──┼────┼────┼─────┼────────────────┤
│  │乙○○  │7.  │四萬元    │行車執照二張、面額四萬元本票二張│
│    │        │        │          │、機車買賣合約書、租賃切結書    │
├──┼────┼────┼─────┼────────────────┤
│  │辛○○  │7.  │二萬元    │身分證、行車執照、面額二萬元及四│
│    │        │        │          │萬元本票各一張、機車買賣合約書、│
│    │        │        │          │租賃切結書                      │
├──┼────┼────┼─────┼────────────────┤
│  │Ｅ○○  │7.  │三萬元    │行車執照、面額六萬元本票、借據  │
├──┼────┼────┼─────┼────────────────┤
│  │Ｆ○○  │7.  │二萬元    │身分證、面額四萬元本票、借據、和│
│    │        │        │          │解書                            │
├──┼────┼────┼─────┼────────────────┤
│  │天○○  │7.  │三萬元    │身分證、行車執照、面額五萬元本票│
│    │        │        │          │、機車買賣合約書、租賃切結書    │
├──┼────┼────┼─────┼────────────────┤
│  │巳○○  │7.  │一萬五千元│身分證、行車執照、面額三萬元本票│
│    │        │        │          │、機車買賣合約書、租賃切結書    │
├──┼────┼────┼─────┼────────────────┤
│  │Ｇ○○  │8.１  │三萬元    │身分證、面額六萬元本票、借據、和│
│    │        │        │          │解書               │
├──┼────┼────┼─────┼────────────────┤
│  │丁○○  │8.１  │三萬元    │身分證、面額六萬元本票、借據、和│
│    │        │        │          │解書                            │
├──┼────┼────┼─────┼────────────────┤
│  │王陳慧霙│8.４  │三萬元    │身分證、行車執照、面額六萬元本票│
│    │        │        │          │、機車買賣合約書、租賃切結書    │
├──┼────┼────┼─────┼────────────────┤
│  │亥○○  │8.４  │二萬元    │身分證、面額四萬元本票、借據、和│
│    │        │        │          │解書                            │
├──┼────┼────┼─────┼────────────────┤
│  │癸○○  │8.４  │二萬五千元│身分證、行車執照、面額五萬元本票│
│    │        │        │          │、機車買賣合約書、租賃切結書    │
├──┼────┼────┼─────┼────────────────┤
│  │Ａ○○  │8.４  │二萬五千元│身分證、面額五萬元本票、借據、和│
│    │        │        │          │解書                            │
├──┼────┼────┼─────┼────────────────┤
│  │玄○○  │8.４  │二萬元    │身分證、面額四萬元本票、借據、和│
│    │        │        │          │解書                            │
├──┼────┼────┼─────┼────────────────┤
│  │宙○○  │8.４  │二萬元    │身分證、面額四萬元本票、借據、和│
│    │        │        │          │解書                            │
└──┴────┴────┴─────┴────────────────┘
                                                                     Ｋ


司法院資訊處製作；財團法人民間司法改革基金會備份。
